ACORDAO-COMPLETO-2443841

ACÓRDÃO 1747/2022 ATA 8/2022 - PRIMEIRA CÂMARA

VISTOS, relatados e discutidos estes autos de tomada de contas especial instaurada pela Secretaria Especial da Cultura, em desfavor de Jose Carlos Zanella, Deoclerio Luiz Lodi Rissini e Mirrage Produtora e Editora Fonográfica Ltda. - ME, em razão de omissão no dever de prestar contas, de recursos captados por força do projeto cultural Pronac 07-0846, descrito da seguinte forma: "Realizar apresentações musicais instrumentais e de artes cênicas, no município de Lajeado tendo como local o Parque do Imigrante e o Parque Histórico de Lajeado",
ACORDAM os ministros do Tribunal de Contas da União, reunidos em Sessão da Primeira Câmara, com fundamento no art. 16 da Lei 8.443/1992 c/c os art. 202 do Regimento Interno do TCU, em:
9.1. excluir José Carlos Zanella deste processo; 
9.2. considerar revéis os responsáveis Deoclerio Luiz Lodi Rissini (CPF: XXX.366.071-XX) e Mirrage Produtora e Editora Fonográfica Ltda. - Me (CNPJ: 06.117.545/0001-69) ; 
9.3. julgar irregulares, nos termos dos arts. 1º, inciso I, 16, inciso III, alíneas a e c, da Lei 8.443/1992, c/c os arts. 19 e 23, inciso III, da mesma Lei, as contas de Deoclerio Luiz Lodi Rissini (CPF: XXX.366.071-XX) e Mirrage Produtora e Editora Fonográfica Ltda. - ME (CNPJ: 06.117.545/0001-69) , condenando-os solidariamente ao pagamento das importâncias a seguir especificadas, atualizadas monetariamente e acrescidas dos juros de mora, calculadas a partir das datas discriminadas até a data da efetiva quitação do débito, fixando-lhes o prazo de quinze dias, para que comprovem, perante o Tribunal, o recolhimento das referidas quantias aos cofres do Fundo Nacional de Cultura, nos termos do art. 23, inciso III, alínea "a", da citada lei, c/c o art. 214, inciso III, alínea "a", do Regimento Interno do TCU:
	Data de ocorrência
	Valor histórico (R$) 

	8/5/2008
	6.000,00

	12/5/2008
	3.056,78

	19/5/2008
	3.056,78

	28/5/2008
	10.000,00

	30/5/2008
	13.200,00

	2/6/2008
	6.000,00

	30/6/2008
	40,00

	1/7/2008
	910,00

	28/7/2008
	3.000,00

	31/7/2008
	4.200,00

	11/8/2008
	2.000,00

	25/8/2008
	2.789,59

	29/8/2008
	4.545,00

	30/9/2008
	90,00

	23/10/2008
	5.675,04

	30/10/2008
	100,00

	31/10/2008
	1.300,00

	21/11/2008
	1.300,00

	26/12/2008
	1.300,00

	1/6/2009
	3.000,00

	30/11/2007
	80.000,00

	18/12/2007
	20.000,00

	19/12/2007
	7.410,00

	21/12/2007
	45.000,00

	30/1/2008
	20.000,00

	21/2/2008
	6.000,00

	27/3/2008
	2.192,57

	31/3/2008
	5.330,00

	23/4/2008
	4.106,99

	30/4/2008
	13.475,00

9.4. aplicar individualmente a Deoclerio Luiz Lodi Rissini e Mirrage Produtora e Editora Fonográfica Ltda. - ME a multa prevista no art. 57 da Lei 8.443/1992 c/c o art. 267 do Regimento Interno do TCU, no valor de R$ 600.000,00 para cada responsável, fixando-lhes o prazo de quinze dias, a contar da notificação, para que comprovem, perante o Tribunal (art. 214, III, alínea "a", do Regimento Interno do TCU) , o recolhimento da dívida aos cofres do Tesouro Nacional, atualizada monetariamente desde a data deste acórdão até a do efetivo recolhimento, se pagas após o vencimento, na forma da legislação em vigor;
9.5. enviar cópia deste Acórdão à Procuradoria da República no Estado do Rio Grande do Sul, nos termos do à § 3º do art. 16 da Lei 8.443/1992, c/c o § 7º do art. 209 do Regimento Interno do TCU, para adoção das medidas cabíveis; e
9.6. dar ciência deste Acórdão à Secretaria Especial de Cultura e à responsável.

TOMADA DE CONTAS ESPECIAL instaurada pelo(a) Secretaria Especial de Cultura em razão de Omissão no dever de prestar contas, Lei Rouanet, que teve por objeto Realizar apresentações musicais instrumentais e de artes cênicas, no município de Lajeado tendo como local o Parque do Imigrante e o Parque Histórico de Lajeado.

Primeira Câmara

Secretaria Especial da Cultura.

3. Interessados/Responsáveis:
3.1. Responsáveis: Deoclerio Luiz Lodi Rissini (XXX.366.071-XX); Jose Carlos Zanella (XXX.247.730-XX); Mirrage Produtora e Editora Fonografica Ltda - ME (06.117.545/0001-69).

13.1. Ministros presentes: Benjamin Zymler (na Presidência), Walton Alencar Rodrigues (Relator), Vital do Rêgo e Jorge Oliveira.
13.2. Ministros-Substitutos presentes: Augusto Sherman Cavalcanti e Weder de Oliveira.

WALTON ALENCAR RODRIGUES

Adoto, como relatório, a instrução da Unidade Técnica (peças 66-68) : 
INTRODUÇÃO
1.	Cuidam os autos de tomada de contas especial instaurada por Secretaria Especial da Cultura, em desfavor de Jose Carlos Zanella (CPF: XXX.247.730-XX) , Deoclerio Luiz Lodi Rissini (CPF: XXX.366.071-XX) e Mirrage Produtora e Editora Fonográfica Ltda. - ME (CNPJ: 06.117.545/0001-69) , em razão de omissão no dever de prestar contas, captados por força do projeto cultural Pronac 07-0846, descrito da seguinte forma: "Realizar apresentações musicais instrumentais e de artes cênicas, no município de Lajeado tendo como local o Parque do Imigrante e o Parque Histórico de Lajeado.".
HISTÓRICO
2.	Em 31/1/2018, com fundamento na IN/TCU 71/2012, alterada pela IN/TCU 76/2016 e DN/TCU 155/2016, o dirigente da instituição Secretaria Especial da Cultura autorizou a instauração da tomada de contas especial (peça 16) . O processo foi registrado no sistema e-TCE com o número 78/2018.
3.	A Portaria nº 499, de 20/09/2007, autorizou a captação do valor de apoio, totalizando R$ 292.523,00, no período de 21/09/2007 a 31/12/2011 (peça 5) , com prazo para execução dos recursos 30/11/2007 a 31/12/2011, recaindo o prazo para prestação de contas em 30/1/2012.
4.	A empresa proponente captou recursos autorizados, no montante de R$ 275.077,75, conforme atestam os recibos (peça 6) e/ou extratos bancários (peças 7 e 8) .
5.		O fundamento para a instauração da Tomada de Contas Especial, conforme consignado na matriz de responsabilização elaborada pelo tomador de contas, foi a constatação da seguinte irregularidade: 
Omissão no dever de prestar contas.
6.	Os responsáveis arrolados na fase interna foram devidamente comunicados e, diante da ausência de justificativas suficientes para elidir a irregularidade e da não devolução dos recursos, instaurou-se a tomada de contas especial.
7.		No relatório (peça 33) , o tomador de contas concluiu que o prejuízo importaria no valor original de R$ 275.077,75, imputando-se a responsabilidade a Jose Carlos Zanella, na condição de dirigente, Deoclerio Luiz Lodi Rissini, na condição de dirigente e Mirrage Produtora e Editora Fonográfica Ltda. - ME. 
8.			Em 16/4/2019, a Controladoria-Geral da União emitiu o relatório de auditoria (peça 34) , em concordância com o relatório do tomador de contas. O certificado de auditoria e o parecer do dirigente do órgão de controle interno concluíram pela irregularidade das presentes contas (peças 35 e 36) .
9.		Em 25/4/2019, o ministro responsável pela área atestou haver tomado conhecimento das conclusões contidas no relatório e certificado de auditoria, bem como do parecer conclusivo do dirigente do órgão de controle interno, manifestando-se pela irregularidade das contas, e determinou o encaminhamento do processo ao Tribunal de Contas da União (peça 37) .
10.	Na instrução inicial (peça 40) , analisando-se os documentos nos autos, concluiu-se pela necessidade de realização de citação e audiência para as irregularidades abaixo: 
10.1.	Irregularidade 1: não comprovação da boa e regular aplicação dos recursos federais repassados à Mirrage Produtora E Editora Fonográfica Ltda. - ME, em face da omissão no dever de prestar contas dos valores transferidos, no âmbito do Realizar apresentações musicais instrumentais e de artes cênicas, no município de Lajeado tendo como local o Parque do Imigrante e o Parque Histórico de Lajeado., no período de 30/11/2007 a 31/12/2011, cujo prazo encerrou-se em 30/1/2012.
10.1.1.		Evidências da irregularidade: documento técnico presente na peça 14.
10.1.2.		Normas infringidas: art. 37, caput, c/c o art. 70, parágrafo único, da Constituição da República Federativa do Brasil; art. 93, do Decreto-lei 200/1967; art. 66, do Decreto 93.872/1986; Art. 71, §§ 1ºe 2º, da IN MinC 01, 09/02/2012.
10.2.		Débitos relacionados aos responsáveis Jose Carlos Zanella (CPF: XXX.247.730-XX) , Deoclerio Luiz Lodi Rissini (CPF: XXX.366.071-XX) e Mirrage Produtora e Editora Fonográfica Ltda. - ME (CNPJ: 06.117.545/0001-69) :
	Data de ocorrência
	Valor histórico (R$) 

	8/5/2008
	6.000,00

	12/5/2008
	3.056,78

	19/5/2008
	3.056,78

	28/5/2008
	10.000,00

	30/5/2008
	13.200,00

	2/6/2008
	6.000,00

	30/6/2008
	40,00

	1/7/2008
	910,00

	28/7/2008
	3.000,00

	31/7/2008
	4.200,00

	11/8/2008
	2.000,00

	25/8/2008
	2.789,59

	29/8/2008
	4.545,00

	30/9/2008
	90,00

	23/10/2008
	5.675,04

	30/10/2008
	100,00

	31/10/2008
	1.300,00

	21/11/2008
	1.300,00

	26/12/2008
	1.300,00

	1/6/2009
	3.000,00

	30/11/2007
	80.000,00

	18/12/2007
	20.000,00

	19/12/2007
	7.410,00

	21/12/2007
	45.000,00

	30/1/2008
	20.000,00

	21/2/2008
	6.000,00

	27/3/2008
	2.192,57

	31/3/2008
	5.330,00

	23/4/2008
	4.106,99

	30/4/2008
	13.475,00

10.2.1.			Cofre credor: Fundo Nacional de Cultura.
10.2.2.			Responsável: Mirrage Produtora e Editora Fonográfica Ltda. - ME (CNPJ: 06.117.545/0001-69) .
10.2.2.1.	Conduta: omitir-se no dever de prestar contas dos valores recebidos por meio do Realizar apresentações musicais instrumentais e de artes cênicas, no município de Lajeado tendo como local o Parque do Imigrante e o Parque Histórico de Lajeado., quando estava obrigado a apresentar a prestação de contas até 30/1/2012.
10.2.2.2.	Nexo de causalidade: a conduta descrita impediu o estabelecimento do nexo causal entre as possíveis despesas efetuadas com os recursos recebidos, no âmbito do instrumento em questão, no período de 30/11/2007 a 31/12/2011.
10.2.2.3.	Culpabilidade: não há excludentes de ilicitude, de culpabilidade e de punibilidade; é razoável supor que o administrador responsável pela pessoa jurídica tinha consciência da ilicitude de sua conduta; era exigível conduta diversa da praticada, qual seja, desincumbir-se do seu dever por meio da apresentação da prestação de contas no prazo e forma devidos. 
10.2.3.			Responsável: Jose Carlos Zanella (CPF: XXX.247.730-XX) .
10.2.3.1.	Conduta: omitir-se no dever de prestar contas dos valores recebidos por meio do Realizar apresentações musicais instrumentais e de artes cênicas, no município de Lajeado tendo como local o Parque do Imigrante e o Parque Histórico de Lajeado., quando estava obrigado a apresentar a prestação de contas até 30/1/2012.
10.2.3.2.	Nexo de causalidade: a conduta descrita impediu o estabelecimento do nexo causal entre as possíveis despesas efetuadas com os recursos recebidos, no âmbito do instrumento em questão, no período de 30/11/2007 a 31/12/2011.
10.2.3.3.	Culpabilidade: não há excludentes de ilicitude, de culpabilidade e de punibilidade; é razoável supor que o responsável tinha consciência da ilicitude de sua conduta; era exigível conduta diversa da praticada, qual seja, desincumbir-se do seu dever por meio da apresentação da prestação de contas no prazo e forma devidos. 
10.2.4.			Responsável: Deoclerio Luiz Lodi Rissini (CPF: XXX.366.071-XX) .
10.2.4.1.	Conduta: omitir-se no dever de prestar contas dos valores recebidos por meio do Realizar apresentações musicais instrumentais e de artes cênicas, no município de Lajeado tendo como local o Parque do Imigrante e o Parque Histórico de Lajeado., quando estava obrigado a apresentar a prestação de contas até 30/1/2012.
10.2.4.2.	Nexo de causalidade: a conduta descrita impediu o estabelecimento do nexo causal entre as possíveis despesas efetuadas com os recursos recebidos, no âmbito do instrumento em questão, no período de 30/11/2007 a 31/12/2011.
10.2.4.3.	Culpabilidade: não há excludentes de ilicitude, de culpabilidade e de punibilidade; é razoável supor que o responsável tinha consciência da ilicitude de sua conduta; era exigível conduta diversa da praticada, qual seja, desincumbir-se do seu dever por meio da apresentação da prestação de contas no prazo e forma devidos. 
11.	Encaminhamento: citação.
11.1.	Irregularidade 2: não cumprimento do prazo originalmente estipulado para prestação de contas do Realizar apresentações musicais instrumentais e de artes cênicas, no município de Lajeado tendo como local o Parque do Imigrante e o Parque Histórico de Lajeado., cujo prazo encerrou-se em 30/1/2012.
11.1.1.		Evidências da irregularidade: documento técnico presente na peça 14.
11.1.2.		Normas infringidas: art. 37, caput, c/c o art. 70, parágrafo único, da Constituição da República Federativa do Brasil; art. 93, do Decreto-lei 200/1967; art. 66, do Decreto 93.872/1986; Art. 71, §§ 1ºe 2º, da IN MinC 01, 09/02/2012.
11.1.3.			Responsável: Jose Carlos Zanella (CPF: XXX.247.730-XX) .
11.1.3.1.	Conduta: descumprir o prazo originalmente estipulado para prestação de contas dos recursos federais recebidos à conta do Realizar apresentações musicais instrumentais e de artes cênicas, no município de Lajeado tendo como local o Parque do Imigrante e o Parque Histórico de Lajeado., o qual se encerrou em 30/1/2012.
11.1.3.2.	Nexo de causalidade: a conduta descrita impediu o estabelecimento do nexo causal entre as possíveis despesas efetuadas com os recursos recebidos, no âmbito do instrumento em questão, no período de 30/11/2007 a 31/12/2011.
11.1.3.3.	Culpabilidade: não há excludentes de ilicitude, de culpabilidade e de punibilidade; é razoável supor que o responsável tinha consciência da ilicitude de sua conduta; era exigível conduta diversa da praticada, qual seja, desincumbir-se do seu dever por meio da apresentação da prestação de contas no prazo e forma devidos. 
11.1.4.			Responsável: Deoclerio Luiz Lodi Rissini (CPF: XXX.366.071-XX) .
11.1.4.1.	Conduta: descumprir o prazo originalmente estipulado para prestação de contas dos recursos federais recebidos à conta do Realizar apresentações musicais instrumentais e de artes cênicas, no município de Lajeado tendo como local o Parque do Imigrante e o Parque Histórico de Lajeado., o qual se encerrou em 30/1/2012.
11.1.4.2.	Nexo de causalidade: a conduta descrita impediu o estabelecimento do nexo causal entre as possíveis despesas efetuadas com os recursos recebidos, no âmbito do instrumento em questão, no período de 30/11/2007 a 31/12/2011.
11.1.4.3.	Culpabilidade: não há excludentes de ilicitude, de culpabilidade e de punibilidade; é razoável supor que o responsável tinha consciência da ilicitude de sua conduta; era exigível conduta diversa da praticada, qual seja, desincumbir-se do seu dever por meio da apresentação da prestação de contas no prazo e forma devidos. 
12.	Encaminhamento: audiência.
13.	Em cumprimento ao pronunciamento da unidade (peça 42) , foram efetuadas citação e audiência dos responsáveis, nos moldes adiante:
a)	 Jose Carlos Zanella - promovida a citação e audiência do responsável, conforme delineado adiante:
	Comunicação: Ofício 3570/2019 - Secex-TCE (peça 47) 
Data da Expedição: 25/6/2019
Data da Ciência: 27/6/2019 (peça 49) 
Nome Recebedor: Murilo Cavalheiro
Observação: Ofício enviado para o endereço do responsável, conforme pesquisa de endereço no sistema da Receita Federal.
Fim do prazo para a defesa: 12/7/2019
	
b)	 Deoclerio Luiz Lodi Rissini - promovida a citação e audiência do responsável, conforme delineado adiante:
	Comunicação: Ofício 3572/2019 - Secex-TCE (peça 48) 
Data da Expedição: 25/6/2019
Data da Ciência: não houve (Não procurado) (peça 51) 
Observação: Ofício enviado para o endereço do responsável, conforme pesquisa de endereço no sistema da Receita Federal.
	
	Comunicação: Ofício 8896/2019 - Seproc (peça 54) 
Data da Expedição: 14/11/2019
Data da Ciência: 6/12/2019 (peça 56) 
Nome Recebedor: Deoclerio Luiz Lodi Rossini (próprio responsável) 
Observação: Ofício enviado para o endereço do responsável, conforme pesquisa de endereço nos sistemas corporativos do TCU.
Fim do prazo para a defesa: 21/12/2019
	
	Comunicação: Ofício 8898/2019 - Seproc (peça 55) 
Data da Expedição: 14/11/2019
Data da Ciência: não houve (Não procurado) (peça 57) 
Observação: Ofício enviado para o endereço do responsável, conforme pesquisa de endereço nos sistemas corporativos do TCU.
	
	Comunicação: Ofício 10957/2020 - Seproc (peça 59) 
Data da Expedição: 3/4/2020
Data da Ciência: não houve (Ausente) (peça 64) 
Observação: Ofício enviado para o endereço do responsável, conforme pesquisa de endereço no sistema da Receita Federal (peça 58) .
	
	Comunicação: Ofício 10958/2020 - Seproc (peça 60) 
Data da Expedição: 3/4/2020
Data da Ciência: não houve (Ausente) (peça 63) 
Observação: Ofício enviado para o endereço do responsável, conforme pesquisa de endereço no sistema da Receita Federal (peça 58) .
	
	Comunicação: Ofício 10959/2020 - Seproc (peça 61) 
Data da Expedição: 3/4/2020
Data da Ciência: 6/5/2020 (peça 62) 
Nome Recebedor: Deoclerio Rossini (próprio responsável) 
Observação: Ofício enviado para o endereço do responsável, conforme pesquisa de endereço no sistema da Receita Federal (peça 58) .
Fim do prazo para a defesa: 21/5/2020
	
c)	 Mirrage Produtora e Editora Fonográfica Ltda. - Me - promovida a citação do responsável, conforme delineado adiante:
	Comunicação: Ofício 3573/2019 - Secex-TCE (peça 46) 
Data da Expedição: 25/6/2019
Data da Ciência: 2/7/2019 (peça 50) 
Nome Recebedor: Artur Zanella
Observação: Ofício enviado para o endereço do responsável, conforme pesquisa de endereço no sistema da Receita Federal.
Fim do prazo para a defesa: 17/7/2019
	
14.	Conforme Despacho de Conclusão das Comunicações Processuais (peça 65) , as providências inerentes às comunicações processuais foram concluídas. 
15.	Transcorrido o prazo regimental, os responsáveis Jose Carlos Zanella, Deoclerio Luiz Lodi Rissini e Mirrage Produtora e Editora Fonográfica Ltda. - Me permaneceram silentes, devendo ser considerados revéis, nos termos do art. 12, §3º, da Lei 8.443/1992.
ANÁLISE DOS PRESSUPOSTOS DE PROCEDIBILIDADE DA IN/TCU 71/2012
Avaliação de Viabilidade do Exercício do Contraditório e Ampla Defesa
16.		Verifica-se que não houve o transcurso de mais de dez anos desde o fato gerador sem que tenha havido a notificação dos responsáveis pela autoridade administrativa federal competente (art. 6º, inciso II, c/c art. 19 da IN/TCU 71/2012, modificada pela IN/TCU 76/2016) , uma vez que o fato gerador da irregularidade sancionada ocorreu em 31/1/2012, e os responsáveis foram notificados sobre as irregularidades pela autoridade administrativa competente conforme abaixo:
16.1.	Jose Carlos Zanella, por meio do edital acostado à peça 30, publicado em 7/12/2018.
16.2.	Deoclerio Luiz Lodi Rissini, por meio do edital acostado à peça 30, publicado em 7/12/2018.
16.3.	Mirrage Produtora e Editora Fonográfica Ltda. - ME, por meio do edital acostado à peça 30, publicado em 7/12/2018.
Valor de Constituição da TCE 	
17.		Verifica-se, ainda, que o valor atualizado do débito apurado (sem juros) em 1/1/2017 é de R$ 478.980,48, portanto superior ao limite mínimo de R$ 100.000,00, na forma estabelecida conforme os arts. 6º, inciso I, e 19 da IN/TCU 71/2012, modificada pela IN/TCU 76/2016. 
OUTROS PROCESSOS/DÉBITOS NOS SISTEMAS DO TCU COM OS MESMOS RESPONSÁVEIS
18.		Informa-se que foi encontrado processo no Tribunal com os mesmos responsáveis:
	Responsável
	Processos

	Deoclerio Luiz Lodi Rissini
	Processo 018.663/2019-2 [TCE, aberto, "TCE instaurada pelo (a) Secretaria Especial de Cultura em razão de Omissão no dever de prestar contas, Lei Rouanet, que teve por objeto Mostra nacional itinerante de música instrumental e de dança, que contarão a história do algodão - do rural até a roupa pronta - ilustrando todos os processos que misturam diferentes culturas populares, que surgiram nos centros rurais e urbanos do país. (nº da TCE no sistema: 2275/2018) "]

	Mirrage Produtora e Editora Fonográfica Ltda. - Me
	Processo 018.663/2019-2 [TCE, aberto, "TCE instaurada pelo (a) Secretaria Especial de Cultura em razão de Omissão no dever de prestar contas, Lei Rouanet, que teve por objeto Mostra nacional itinerante de música instrumental e de dança, que contarão a história do algodão - do rural até a roupa pronta - ilustrando todos os processos que misturam diferentes culturas populares, que surgiram nos centros rurais e urbanos do país. (nº da TCE no sistema: 2275/2018) "]

19.		A tomada de contas especial está, assim, devidamente constituída e em condição de ser instruída.
EXAME TÉCNICO
Da validade das notificações:
20.		Preliminarmente, cumpre tecer breves considerações sobre a forma como são realizadas as comunicações processuais no TCU. A esse respeito, destacam-se o art. 179, do Regimento Interno do TCU (Resolução 155, de 4/12/2002) e o art. 4º, inciso III, § 1º, da Resolução TCU 170, de 30 de junho de 2004, in verbis:
Art. 179. A citação, a audiência ou a notificação, bem como a comunicação de diligência, farse-ão:
I - mediante ciência da parte, efetivada por servidor designado, por meio eletrônico, fac-símile, telegrama ou qualquer outra forma, desde que fique confirmada inequivocamente a entrega da comunicação ao destinatário;
II - mediante carta registrada, com aviso de recebimento que comprove a entrega no endereço do destinatário;
III - por edital publicado no Diário Oficial da União, quando o seu destinatário não for localizado
 (...) 
Art. 3º As comunicações serão dirigidas ao responsável, ou ao interessado, ou ao dirigente de órgão ou entidade, ou ao representante legal ou ao procurador constituído nos autos, com poderes expressos no mandato para esse fim, por meio de:
I - correio eletrônico, fac-símile ou telegrama;
II - servidor designado;
III - carta registrada, com aviso de recebimento;
IV - edital publicado no Diário Oficial da União, quando o seu destinatário não for localizado, nas hipóteses em que seja necessário o exercício de defesa.
Art. 4º. Consideram-se entregues as comunicações:
I - efetivadas conforme disposto nos incisos I e II do artigo anterior, mediante confirmação da ciência do destinatário;
II - realizadas na forma prevista no inciso III do artigo anterior, com o retorno do aviso de recebimento, entregue comprovadamente no endereço do destinatário;
III - na data de publicação do edital no Diário Oficial da União, quando realizadas na forma prevista no inciso IV do artigo anterior.
§ 1º O endereço do destinatário deverá ser previamente confirmado mediante consulta aos sistemas disponíveis ao Tribunal ou a outros meios de informação, a qual deverá ser juntada ao respectivo processo.
 (...) 
21.		Bem se vê, portanto, que a validade da citação via postal não depende de que o aviso de recebimento seja assinado pelo próprio destinatário da comunicação, o que dispensa, no caso em tela, a entrega do AR em "mãos próprias". A exigência da norma é no sentido de o Tribunal verificar se a correspondência foi entregue no endereço correto, residindo aqui a necessidade de certeza inequívoca. 
22.		Não é outra a orientação da jurisprudência do TCU, conforme se verifica dos julgados a seguir transcritos:
São válidas as comunicações processuais entregues, mediante carta registrada, no endereço correto do responsável, não havendo necessidade de que o recebimento seja feito por ele próprio (Acórdão 3648/2013-TCU-Segunda Câmara, Relator Ministro JOSÉ JORGE) ;
É prescindível a entrega pessoal das comunicações pelo TCU, razão pela qual não há necessidade de que o aviso de recebimento seja assinado pelo próprio destinatário. Entregandose a correspondência no endereço correto do destinatário, presume-se o recebimento da citação. (Acórdão 1019/2008-TCU-Plenário, Relator Ministro BENJAMIN ZYMLER) ;
As comunicações do TCU, inclusive as citações, deverão ser realizadas mediante Aviso de Recebimento - AR, via Empresa Brasileira de Correios e Telégrafos, bastando para sua validade que se demonstre que a correspondência foi entregue no endereço correto. (Acórdão 1526/2007-TCU-Plenário, Relator Ministro AROLDO CEDRAZ) .
23.	A validade do critério de comunicação processual do TCU foi referendada pelo Supremo Tribunal Federal, nos termos do julgamento do MS-AgR 25.816/DF, por meio do qual se afirmou a desnecessidade da ciência pessoal do interessado, entendendo-se suficiente a comprovação da entrega do "AR" no endereço do destinatário:
Ementa: agravo regimental. Mandado de segurança. Desnecessidade de intimação pessoal das decisões do tribunal de contas da união. art. 179 do regimento interno do TCU. Intimação do ato impugnado por carta registrada, iniciado o prazo do art. 18 da lei nº 1.533/51 da data constante do aviso de recebimento. Decadência reconhecida. Agravo improvido.
O envio de carta registrada com aviso de recebimento está expressamente enumerado entre os meios de comunicação de que dispõe o Tribunal de Contas da União para proceder às suas intimações.
O inciso II do art. 179 do Regimento Interno do TCU é claro ao exigir apenas a comprovação da entrega no endereço do destinatário, bastando o aviso de recebimento simples. 
Da revelia dos responsáveis Jose Carlos Zanella, Deoclerio Luiz Lodi Rissini e Mirrage Produtora e Editora Fonográfica Ltda. - ME
24.	No caso vertente, a citação de cada um dos responsáveis se deu em endereços provenientes de pesquisas de endereços realizadas pelo TCU (vide parágrafos acima) , porquanto, devido ao insucesso de realizar a citação em endereços constantes nos sistemas CPF e CNPJ da Receita (peça 58) , buscou-se a notificação em endereços provenientes de sistemas públicos (TSE e Renach) e das bases de dados do próprio TCU. A entrega dos ofícios citatórios nesses endereços ficou comprovada conforme detalhamento a seguir:
24.1.	Jose Carlos Zanella, Ofício 3570/2019 - Secex-TCE (peça 47) , origem no sistema da Receita Federal, recebido em 27/6/2019, conforme AR à peça 49.
24.2.	Deoclerio Luiz Lodi Rissini, Ofício 8896/2019 - Seproc (peça 54) , origem nos sistemas corporativos do TCU, recebido em 6/12/2019, conforme AR à peça 56; e Ofício 10959/2020 - Seproc (peça 61) , origem no sistema da Receita Federal, recebido em 6/5/2019, conforme AR à peça 62;
24.3.	Mirrage Produtora e Editora Fonográfica Ltda. - ME, Ofício 3573/2019 - Secex-TCE (peça 46) , origem no sistema da Receita Federal, recebido em 2/7/2019, conforme AR à peça 50.
25.	Por oportuno, não é demais ressaltar que ambos os referidos expedientes dirigidos ao Deoclerio Luiz Lodi Rissini foram recebidos pelo próprio responsável que assim subscreveu os documentos de ciência, conforme se depreende dos avisos de recebimento (peças 56 e 62) , de forma que se comprova a sua devida citação em consonância com a lei e a jurisprudência aplicáveis.
26.	Superada a análise acerca da validade das notificações, nos processos do TCU, a revelia não leva à presunção de que seriam verdadeiras todas as imputações levantadas contra os responsáveis, diferentemente do que ocorre no processo civil, em que a revelia do réu opera a presunção da verdade dos fatos narrados pelo autor (Acórdão 1009/2018-TCU-Plenário, Relator: BRUNO DANTAS; 2369/2013 - TCU - Plenário, Relator: BENJAMIN ZYMLER e 2449/2013 - TCU - Plenário, Relator: BENJAMIN ZYMLER) . Dessa forma, a avaliação da responsabilidade do agente não pode prescindir da prova existente no processo ou para ele carreada. 
27.	Ao não apresentar sua defesa, os responsáveis deixaram de produzir prova da regular aplicação dos recursos sob sua responsabilidade, em afronta às normas que impõem aos gestores públicos a obrigação legal de, sempre que demandados pelos órgãos de controle, apresentar os documentos que demonstrem a correta utilização das verbas públicas, a exemplo do contido no art. 93 do Decreto-Lei 200/1967: "Quem quer que utilize dinheiros públicos terá de justificar seu bom e regular emprego na conformidade das leis, regulamentos e normas emanadas das autoridades administrativas competentes." 
28.	Com efeito, conforme análises empreendidas na fase interna e pela unidade técnica deste Tribunal no bojo da preliminar (peça 40) , nos presentes autos constatou-se a não comprovação da boa e regular aplicação dos recursos federais repassados à Mirrage Produtora E Editora Fonográfica Ltda. - ME, em face da omissão no dever de prestar contas dos valores transferidos por força do Pronac 07-0846, assim como o não cumprimento do prazo originalmente estipulado para prestá-las.
29.	Mesmo as alegações de defesa não sendo apresentadas, considerando o princípio da verdade real que rege esta Corte, procurou-se buscar, em manifestações dos responsáveis na fase interna desta Tomada de Contas Especial, se havia algum argumento que pudesse ser aproveitado em favor deles. No entanto, a despeito de notificados durante a fase apuratória, acerca do prejuízo aos cofres públicos configurado, para apresentação de justificativas com vistas ao afastamento das irregularidades detectadas pelo tomador, da mesma forma, não houve manifestação nesse sentido.
30.	Em se tratando de processo em que a parte interessada não se manifestou acerca das irregularidades imputadas, não há elementos para que se possa efetivamente aferir e reconhecer a ocorrência de boa-fé na conduta dos responsáveis, podendo este Tribunal, desde logo, proferir o julgamento de mérito pela irregularidade das contas, conforme os termos dos §§ 2º e 6º do art. 202 do Regimento Interno do TCU. (Acórdão 2064/2011-TCU-Primeira Câmara (relator: Ubiratan Aguiar) , 6.182/2011-TCU-1ª Câmara (relator: Weber de Oliveira) , 4.072/2010-TCU-1ª Câmara (Relator: Valmir Campelo) , 1.189/2009-TCU-1ª Câmara (Relator: Marcos Bemquerer) , 731/2008-TCU-Plenário (Relator: Aroldo Cedraz) .
31.	Dessa forma, os responsáveis Jose Carlos Zanella, Deoclerio Luiz Lodi Rissini e Mirrage Produtora e Editora Fonográfica Ltda. - ME devem ser considerados revéis, nos termos do art. 12, §3º, da Lei 8.443/1992, devendo as contas serem julgadas irregulares, condenando-os solidariamente ao débito apurado e aplicando-lhes a multa prevista no art. 57 da Lei 8.443/1992.
Prescrição da Pretensão Punitiva
32.		Vale ressaltar que a pretensão punitiva do TCU, conforme Acórdão 1441/2016-TCU-Plenário, Relator: Benjamin Zymler, que uniformizou a jurisprudência acerca dessa questão, subordina-se ao prazo geral de prescrição indicado no art. 205 do Código Civil, que é de dez anos, contado da data de ocorrência da irregularidade sancionada, nos termos do art. 189 do Código Civil, sendo este prazo interrompido pelo ato que ordenar a citação, a audiência ou a oitiva dos responsáveis.
33.	No caso em exame, não ocorreu a prescrição, uma vez que a irregularidade sancionada ocorreu em 31/1/2012 (prazo final para a apresentação da prestação de contas) , e o ato de ordenação da citação ocorreu em 28/5/2019, ocasião em que resta configurada a interrupção do prazo prescricional antes, portanto, do transcurso de dez anos entre esse ato e os fatos impugnados.
Cumulatividade de multas 
34.	Quanto à possibilidade de aplicação cumulativa das multas dos arts. 57 e 58, inciso I, da Lei 8.443/1992, ainda que seja adequada a realização de citação e audiência do responsável, por força do disposto no art. 209, §4º, do Regimento Interno do TCU, o Tribunal reconhece que existe relação de subordinação entre as condutas de "não comprovação da aplicação dos recursos" e de "omissão na prestação de contas", sendo a primeira consequência da segunda, o que enseja, na verificação das duas irregularidades, a aplicação da multa do art. 57, com o afastamento da multa do art. 58, inciso I, em atenção ao princípio da absorção (Acórdão 9579/2015-TCU-Segunda Câmara, Relator Ministro Vital do Rêgo; Acórdão 2469/2019-TCU-Primeira Câmara, Relator Ministro Augusto Sherman) .
35.	Conforme leciona Cezar Bitencourt (Tratado de Direito Penal: parte geral - 8ª Edição - São Paulo: Saraiva, 2003. Pg. 565) , na absorção, " (...) a pena do delito mais grave absorve a pena do delito menos grave, que deve ser desprezada". No caso concreto, a "omissão no dever de prestar contas", embora seja uma irregularidade autônoma, funciona como fase ou meio para a consecução da "não comprovação da aplicação dos recursos", havendo clara relação de interdependência entre essas condutas. Dessa forma, recaindo as duas ocorrências num mesmo gestor, deve prevalecer a pena do delito mais grave, qual seja, a multa do art. 57, da Lei 8.443/1992.
36.	Cumpre observar, ainda, que a conduta dos responsáveis, consistente nas irregularidades "não comprovação da boa e regular aplicação dos recursos federais repassados em face da omissão no dever de prestar contas" e "não cumprimento do prazo para apresentação de prestação de contas pelo gestor dos recursos", configura violação não só às regras legais, mas também aos princípios basilares da administração pública, eis que, em última análise, ocorre o comprometimento da necessária satisfação à sociedade sobre o efetivo emprego dos recursos públicos postos à disposição da municipalidade, por força do instrumento de repasse em questão.
37.	Nesses casos, em que fica evidente a falta de transparência e lisura, não há como afastar as suspeitas sempre presentes de que a totalidade dos recursos públicos federais, transferida ao município, tenha sido integralmente desviada, em prol de gestor ímprobo, ou de pessoas por ele determinadas, a revelar grave inobservância de dever de cuidado no trato com a coisa pública, isto é, ato praticado com culpa grave, pois, na espécie, a conduta do responsável se distancia daquela que seria esperada de um administrador público minimante diligente, num claro exemplo de erro grosseiro a que alude o art. 28 do Decreto-lei 4.657/1942 (Lei de Introdução às Normas do Direito Brasileiro) , incluído pela Lei 13.655/2018 (Acórdão 1689/2019-TCU-Plenário, Relator: Ministro AUGUSTO NARDES; Acórdão 2924/2018-TCU-Plenário, Relator: Ministro JOSÉ MUCIO MONTEIRO; Acórdão 2391/2018-TCU-Plenário, Relator: Ministro BENJAMIN ZYMLER) . 
CONCLUSÃO
38.		Em face da análise promovida na seção "Exame Técnico", verifica-se que os responsáveis Jose Carlos Zanella, Deoclerio Luiz Lodi Rissini e Mirrage Produtora e Editora Fonográfica Ltda. - ME não lograram comprovar a boa e regular aplicação dos recursos, instados a se manifestar, optaram pelo silêncio, configurando a revelia, nos termos do §3º, do art. 12, da Lei 8.443/1992. Ademais, inexistem nos autos elementos que demonstrem a boa-fé dos responsáveis ou a ocorrência de outras excludentes de culpabilidade.
39.	Vale ressaltar que a jurisprudência pacífica nesta Corte é no sentido da imprescritibilidade das ações de ressarcimento ao erário (Súmula TCU 282) . Dessa forma, identificado dano ao erário, devese instaurar e julgar o processo de tomada de contas especial para responsabilizar seus agentes causadores, respeitando o direito ao contraditório e à ampla defesa, independentemente de quando ocorreram os atos impugnados.
40.	Verifica-se também que não houve a prescrição da pretensão punitiva, conforme análise já realizada.
41.		Tendo em vista que não constam dos autos elementos que permitam reconhecer a boa-fé dos responsáveis, sugere-se que as suas contas sejam julgadas irregulares, nos termos do art. 202, § 6º, do Regimento Interno do TCU, com a imputação do débito atualizado monetariamente e acrescido de juros de mora, nos termos do art. 202, §1º do Regimento Interno do TCU, descontado o valor eventualmente recolhido, com a aplicação da multa prevista nos arts. 57 e 58, inciso I, da Lei 8.443/1992, aos dirigentes, a primeira por conta do débito e a segunda por conta da ausência de justificativa para a não apresentação das contas no prazo devido.
42.	Como as multas acima referidas são mutuamente excludentes (com débito/sem débito) , propõe-se a absorção da segunda pela primeira, bem como informar aos dirigentes que, em caso de demonstração, em sede de recurso, da boa e regular aplicação dos recursos, elidindo o débito total e, consequentemente, a multa prevista no art. 57 da Lei 8.443/1992, poderá o Tribunal reaplicar a multa prevista no art. 58, inciso I, da mesma lei, antes absorvida pela primeira.
43.	Por fim, como não houve elementos que pudessem modificar o entendimento acerca das irregularidades em apuração, mantém-se a matriz de responsabilização presente na peça 39.
PROPOSTA DE ENCAMINHAMENTO
44.	Diante do exposto, submetemos os autos à consideração superior, propondo ao Tribunal:
a)	considerar revéis os responsáveis Jose Carlos Zanella (CPF: XXX.247.730-XX) , Deoclerio Luiz Lodi Rissini (CPF: XXX.366.071-XX) e Mirrage Produtora e Editora Fonográfica Ltda. - ME (CNPJ: 06.117.545/0001-69) , para todos os efeitos, dando-se prosseguimento ao processo, com fulcro no art. 12, § 3º, da Lei 8.443/1992; 
b)			julgar irregulares, nos termos dos arts. 1º, inciso I, 16, inciso III, alíneas "a" e "c", da Lei 8.443/1992, c/c os arts. 19 e 23, inciso I e III, da mesma Lei, as contas dos responsáveis Jose Carlos Zanella (CPF: XXX.247.730-XX) , Deoclerio Luiz Lodi Rissini (CPF: XXX.366.071-XX) e Mirrage Produtora e Editora Fonográfica Ltda. - ME (CNPJ: 06.117.545/0001-69) , condenando-os solidariamente ao pagamento das importâncias a seguir especificadas, atualizadas monetariamente e acrescidas dos juros de mora, calculadas a partir das datas discriminadas até a data da efetiva quitação do débito, fixando-lhes o prazo de quinze dias, para que comprovem, perante o Tribunal, o recolhimento das referidas quantias aos cofres do Fundo Nacional de Cultura, nos termos do art. 23, inciso III, alínea "a", da citada lei, c/c o art. 214, inciso III, alínea "a", do Regimento Interno do TCU.  
		Débitos relacionados ao responsável Deoclerio Luiz Lodi Rissini (CPF: XXX.366.071-XX) em solidariedade com Jose Carlos Zanella (CPF: XXX.247.730-XX) e Mirrage Produtora e Editora Fonográfica Ltda. - Me (CNPJ: 06.117.545/0001-69) :
	Data de ocorrência
	Valor histórico (R$) 

	8/5/2008
	6.000,00

	12/5/2008
	3.056,78

	19/5/2008
	3.056,78

	28/5/2008
	10.000,00

	30/5/2008
	13.200,00

	2/6/2008
	6.000,00

	30/6/2008
	40,00

	1/7/2008
	910,00

	28/7/2008
	3.000,00

	31/7/2008
	4.200,00

	11/8/2008
	2.000,00

	25/8/2008
	2.789,59

	29/8/2008
	4.545,00

	30/9/2008
	90,00

	23/10/2008
	5.675,04

	30/10/2008
	100,00

	31/10/2008
	1.300,00

	21/11/2008
	1.300,00

	26/12/2008
	1.300,00

	1/6/2009
	3.000,00

	30/11/2007
	80.000,00

	18/12/2007
	20.000,00

	19/12/2007
	7.410,00

	21/12/2007
	45.000,00

	30/1/2008
	20.000,00

	21/2/2008
	6.000,00

	27/3/2008
	2.192,57

	31/3/2008
	5.330,00

	23/4/2008
	4.106,99

	30/4/2008
	13.475,00

Valor atualizado do débito (com juros) em 1/9/2020: R$ 824.257,71
c)	aplicar individualmente aos responsáveis Jose Carlos Zanella (CPF: XXX.247.730-XX) , Deoclerio Luiz Lodi Rissini (CPF: XXX.366.071-XX) e Mirrage Produtora e Editora Fonográfica Ltda. - Me (CNPJ: 06.117.545/0001-69) a multa prevista no art. 57 da Lei 8.443/1992 c/c o art. 267 do Regimento Interno do TCU, fixando-lhes o prazo de quinze dias, a contar da notificação, para que comprovem, perante o Tribunal (art. 214, III, alínea "a", do Regimento Interno do TCU) , o recolhimento da dívida aos cofres do Tesouro Nacional, atualizada monetariamente desde a data do acórdão que vier a ser proferido por este Tribunal até a do efetivo recolhimento, se pagas após o vencimento, na forma da legislação em vigor;
d)		autorizar, desde logo, a cobrança judicial das dívidas, caso não atendidas a notificação, na forma do disposto no art. 28, inciso II, da Lei 8.443/1992;
e)	autorizar também, desde logo, se requerido, com fundamento no art. 26, da Lei 8.443, de 1992, c/c o art. 217, §§ 1º e 2º do Regimento Interno do TCU, o parcelamento da (s) dívida (s) em até 36 parcelas, incidindo, sobre cada parcela, corrigida monetariamente, os correspondentes acréscimos legais, fixando-lhe o prazo de quinze dias, a contar do recebimento da notificação, para comprovar, perante o Tribunal, o recolhimento da primeira parcela, e de trinta dias, a contar da parcela anterior, para comprovar os recolhimentos das demais parcelas, devendo incidir, sobre cada valor mensal, atualizado monetariamente, os juros de mora devidos, no caso do débito, na forma prevista na legislação em vigor, alertando os responsáveis de que a falta de comprovação do recolhimento de qualquer parcela importará o vencimento antecipado do saldo devedor, nos termos do § 2º do art. 217 do Regimento Interno deste Tribunal; 
f)	esclarecer aos responsáveis Jose Carlos Zanella (CPF: XXX.247.730-XX) e Deoclerio Luiz Lodi Rissini (CPF: XXX.366.071-XX) que, caso se demonstre, por via recursal, a correta aplicação dos recursos, mas não se justifique a omissão da prestação de contas, o débito poderá ser afastado, mas permanecerá a irregularidade das contas, dando-se ensejo à aplicação da multa prevista no art. 58, inciso I, da Lei 8.443/1992;
g)	enviar cópia do acórdão que vier a ser proferido à Secretaria Especial de Cultura e aos responsáveis para ciência, informando que a deliberação, acompanhada do relatório e voto que a fundamentarem, estará disponível para consulta no endereço www.tcu.gov.br/acordaos, além de esclarecer que, caso requerido, o TCU poderá fornecer as correspondentes cópias, em mídia impressa;
h)	encaminhar cópia da deliberação ao Procurador-Chefe da Procuradoria da República no Estado do Rio Grande do Sul, nos termos do § 3º do art. 16 da Lei 8.443/1992 c/c o § 7º do art. 209 do Regimento Interno do TCU, para adoção das medidas que entender cabíveis, informando-lhe que o inteiro teor da deliberação pode ser consultado no endereço www.tcu.gov.br/acordaos.

não há

Procurador Rodrigo Medeiros de Lima.

TOMADA DE CONTAS ESPECIAL. REVELIA. CONTAS JULGADAS IRREGULARES. DÉBITO. MULTA. EXCLUSÃO DE UM RESPONSÁVEL. CIÊNCIA.

TOMADA DE CONTAS ESPECIAL (TCE)

Secretaria de Controle Externo de Tomada de Contas Especial (SecexTCE).

Tratam os autos de tomada de contas especial instaurada pela Secretaria Especial da Cultura, em desfavor de Jose Carlos Zanella, Deoclerio Luiz Lodi Rissini e Mirrage Produtora e Editora Fonográfica Ltda. - ME, em razão de omissão no dever de prestar contas, de recursos captados por força do projeto cultural Pronac 07-0846, descrito da seguinte forma: "Realizar apresentações musicais instrumentais e de artes cênicas, no município de Lajeado tendo como local o Parque do Imigrante e o Parque Histórico de Lajeado.".
Os responsáveis arrolados na fase interna foram comunicados e, diante da ausência de justificativas suficientes para elidir a irregularidade e da não devolução dos recursos, instaurou-se a tomada de contas especial no valor original de R$ 275.077,75.
No âmbito do TCU, foram realizadas as devidas citações dos responsáveis, mas transcorrido o prazo regimental, eles permaneceram silentes, devendo ser considerados revéis, nos termos do art. 12, §3º, da Lei 8.443/1992.
A Unidade Técnica propõe julgar irregulares as contas dos responsáveis e condená-los ao pagamento do débito apurado, cujo valor atualizado é de R$ 824.251,71, com aplicação de multa.
O MPTCU discorda parcialmente da proposta, questionando a responsabilização de Jose Carlos Zanella, uma vez que não constaria nos autos a comprovação de que o responsável fazia parte do quadro societário da empresa ora responsabilizada quando da execução do projeto.
Assim, propõe diligência junto à Junta Comercial competente para se verificar se o então sócio da empresa Mirrage era um de seus administradores, em parte ou na integralidade do período de 21/9/2007 a 30/1/2012 (data-limite para a apresentação da prestação de contas) .
Não é necessária tal diligência. Em consulta ao "DGI Consultas", consta dos sistemas da Receita Federal que Jose Carlos Zanella se desligou da empresa Mirrage em 9/5/2007, sendo devida a sua exclusão da relação processual.
Quanto aos demais responsáveis, diante dos elementos disponíveis nos autos, considerando que eles não se manifestaram neste processo, não havendo, assim, nenhum argumento capaz de afastar as irregularidades apontadas, forçoso concluir pela sua responsabilização pela não comprovação da boa e regular aplicação dos recursos públicos transferidos e ocorrência de prejuízo ao Erário.
Ante o exposto, acolho, em essência, os pareceres prévios, que incorporo às razões de decidir, e voto por que o Tribunal adote o Acórdão que ora submeto à apreciação deste Colegiado.
TCU, Sala das Sessões, em 29 de março de 2022.
WALTON ALENCAR RODRIGUES 
Relator